【裁判字號】    98,交上易,4
【裁判日期】    980318
【裁判案由】    過失致死
【裁判全文】
臺灣高等法院高雄分院刑事判決         98年度交上易字第4號
上  訴  人  臺灣高雄地方法院檢察署檢察官
被      告  乙○○
選任辯護人  黃榮作律師
上列上訴人因被告過失致死案件，不服臺灣高雄地方法院97年度
交易字第28號中華民國97年12月23日第一審判決（起訴案號：臺
灣高雄地方法院檢察署96年度偵字第14261 、15603 、20097 號
），提起上訴，本院判決如下：
     主  文
上訴駁回。
     理  由
一、公訴意旨略以：被告乙○○未領有駕駛營業用半聯結車執照
    ，竟於民國96年3 月11日9 時30分前某時許，駕駛致嘉交通
    有限公司（下稱致嘉公司）所有之車牌號碼426-GE號半聯結
    車（下簡稱聯結車），沿高雄縣大社鄉○○路由東向西行駛
    ，並於同日9 時30分許，行經高雄大社鄉仁翔山莊（起訴書
    誤繕為仁祥山莊）下坡路段某處，應注意行駛時之車前狀況
    ，隨時採取必要之安全措施，且依當時情形，並無不能注意
    之情事，竟疏未注意及此，適史忠仁駕駛車牌號碼JL-936號
    水泥車，沿高雄縣大社鄉○○路由西向東行駛，行經該處，
    與乙○○駕駛之上開聯結車擦撞，史忠仁之車因之傾倒，史
    忠仁於車內受有顱內出血、腹部鈍挫傷及肺挫傷致休克，送
    醫後延至同月12日15時15分許死亡。因認被告涉犯刑法第27
    6 條第1 項之過失致死罪嫌等語。
二、公訴意旨認被告涉犯上述過失致死罪嫌，係以：被告於警詢
    及偵查中之陳述，道路交通事故調查報告表(一)、(二)、道路交
    通事故現場圖各1 份，現場照片暨2 車車損照片共31張，臺
    灣高雄地方法院檢察署檢察官履勘筆錄及相驗屍體證明書各
    1 份，證人劉志賢於偵查中之證述，告訴代理人何曜男於偵
    查中之指訴等，為其論罪依據。
三、證據能力方面：
  (一)按「被告以外之人於審判外之言詞或書面陳述，除法律有規
    定者外，不得作為證據。」、「被告以外之人於審判外之陳
    述，雖不符前四條之規定，而經當事人於審判程序同意作為
    證據，法院審酌該言詞陳述或書面陳述作成時之情況，認為
    適當者，亦得為證據。當事人、代理人或辯護人於法院調查
    證據時，知有第一百五十九條第一項不得為證據之情形，而
    未於言詞辯論終結前聲明異議者，視為有前項之同意。」刑
    事訴訟法第159 條第1 項、第159 條之5 分別定有明文。證
    人即被害人之母甲○○、證人即被害人之兄史孟周、證人即
    被害人之姐夫黃宗榮分別於警詢（甲○○部分）、偵查（史
    孟周、黃宗榮部分）所為之供述，既屬被告以外之人於審判
    外之陳述，證人史孟周、黃宗榮部分復未經具結，且均無刑
    事訴訟法第159 條之5 所列得為證據之情形，自認證人甲○
    ○、史孟周、黃宗榮前揭陳述對被告而言，並無證據能力。
  (二)另本件檢察官、辯護人及被告分別於本院準備程序時，就原
    審判決所引用各項證據（含傳聞證據、非傳聞證據及符合法
    定傳聞法則例外之證據）之證據能力，除有爭執之上開部分
    外，餘均同意有證據能力（見本院卷第37至39頁），且於本
    院言詞辯論終結前，檢察官、被告及辯護人對於卷附上開爭
    執部分以外之具有傳聞證據性質之證據，既均已知其情，而
    未聲明異議，本院認除上開爭執部分已敘明如上外，其他卷
    附具有傳聞證據性質之證據，並無任何違法取證之不適當情
    形，以之作為證據使用係屬適當，自得採為認定事實之證據
    。
四、按犯罪事實應依證據認定之，無證據不得認定犯罪事實；又
    不能證明被告犯罪者，應諭知無罪之判決，刑事訴訟法第15
    4 條第2 項、第301 條第1 項分別定有明文。次按，刑法上
    之過失，係指對於構成犯罪之事實，按其情節，應注意並能
    注意而不注意而言；若事出突然，依當時情形，不能注意時
    ，縱有結果發生，仍不得令負過失責任（最高法院87年度臺
    上字第2457號判決參照）。再按，刑法上之過失行為與結果
    間，在客觀上需有相當因果關係始得成立；而所謂相當因果
    關係，係指依經驗法則，綜合行為當時所存在之一切事實，
    為客觀之事後審查，認為在一般情形下，有此環境、有此行
    為之同一條件，均可發生同一之結果者，則該條件即為發生
    結果之相當條件，行為與結果即有相當之因果關係。反之，
    若在一般情形下，有此同一條件存在，而依客觀之審查，認
    為不必皆發生此結果者，則該條件與結果並不相當，不過為
    偶然之事實而已，其行為與結果間即無相當因果關係（最高
    法院76年度臺上字第192 號判例參照）。
五、訊據被告乙○○固坦承於上揭時、地，駕駛車牌號碼426-GE
    號聯結車，與被害人史忠仁駕駛之車牌號碼JL-936號水泥車
    發生車禍，並因而導致史忠仁死亡之情，惟堅決否認有何過
    失致死之犯行，辯稱：當時史忠仁要上坡時，他的車子因為
    失控而倒向我的車道，雙方才會發生車禍，本件車禍的發生
    ，我並沒有過失等語。經查：
  (一)被告並未考領聯結車普通或職業駕駛執照，仍於96年3 月11
    日上午9 時許，駕駛其所有，靠行於致嘉公司之車牌號碼42
    6-GE號聯結車，欲載送砂石至高雄縣燕巢鄉某建築工地，而
    於同日上午9 時30分許，行經高雄縣大社鄉○○路仁翔山莊
    附近，與駕駛車牌號碼JL-936號水泥車之被害人史忠仁發生
    車禍，史忠仁因所駕駛之水泥車傾倒，受有顱內出血、腹部
    鈍挫傷，導致休克，經送醫後，延至96年3 月12日下午3 時
    15許死亡等情，業經被告自承在卷（見本院卷第60至61頁）
    ；並有道路交通事故調查報告表(一)、(二)、道路交通事故現場
    圖、現場照片暨2 車車損照片、臺灣高雄地方法院檢察署檢
    察官相驗筆錄、相驗屍體證明書、驗斷書等件在卷可稽（依
    次見警卷第11至12頁、第26至39頁，相驗卷第2 項、第5 項
    、第6 至17頁），是此部分事實，足堪認定。
  (二)依前揭卷附現場照片及道路交通事故現場圖顯示，本件車禍
    現場係雙向2 車道，中間劃有分向限制線，每個車道寬3.6
    公尺（往東方向係上坡路段，往西方向係下坡路段）。被告
    駕駛之車輛係由曳引車（即一般俗稱之車頭）與重型半拖車
    組成之半聯結車。車禍發生後，被告駕駛之聯結車順向停放
    於由東往西方向之車道上（尚未到達前方彎道），車頭及車
    身右側輪胎均已跨越西向車道之邊線，車身左前輪距分向限
    制線1.0 公尺，左後輪距分向限制線1.6 公尺，該車車頭並
    因越出邊線，撞斷路邊之消防水栓；而史忠仁駕駛之水泥車
    朝西向車道順向翻覆於由西往東之車道上（甫過前開轉彎處
    ），車輛右後輪距東向道路邊線0.8 公尺。又水泥車所載運
    之預拌混凝土於車禍後，散落於水泥車後之分向限制線周遭
    兩側車道上；兩車撞擊後產生之玻璃碎片，則主要散佈於聯
    結車左後輪後方。依此現場跡證顯示，被告所駕駛之聯結車
    於車禍發生前，應係沿仁翔山莊前方學府路由東往西方向行
    駛，尚未達於前方轉彎處，而史忠仁所駕駛之水泥車，則係
    反方向由西往東方向駛來，2 車於史忠仁甫右轉彎過轉彎處
    未久，即發生碰觸。又被告所駕駛之聯結車於車禍發生斯時
    ，應係在遵行車道內行駛，故車禍發生後，不論係2 車初始
    撞擊所產生之玻璃碎片，或係水泥車翻覆後，其圓筒內之預
    拌混凝土，始會主要均散落在聯結車遵行之車道內。
  (三)又車禍發生後，聯結車左前角車牌前懸上方起之車頭左側，
    嚴重凹陷，車頭左側及左前輪之輪胎偏移，裝載砂石之貨框
    左前角及下緣，亦有遭撞擊之痕跡；而水泥車左側車窗部位
    與車頂呈凹陷狀態，車後之橫式圓形水箱則呈向右傾斜，與
    裝載預拌混凝泥之圓筒撞出破洞。至水泥車之兩側車座與輪
    胎及車尾則均無擦撞痕跡之情，亦有前開卷附現場暨2 車車
    損照片可稽。而依諸被告所駕駛之聯結車，與史忠仁所駕駛
    之水泥車於車禍發生後所呈現之車損狀態，參以前揭2 車碰
    撞地點及行進方向予以推論，本件車禍之發生，應係史忠仁
    駕駛水泥車沿高雄縣學府路由西往東方向上坡行駛，而駛至
    前開肇事地點時，因水泥車裝載之圓筒車身，於彎道右轉彎
    時，因離心力之緣故，向左側傾斜，並越過分向限制線至被
    告遵行車道內，而被告雖已儘量將所駕駛之聯結車右靠，企
    圖便利2 車通行，然因水泥車圓筒車身傾斜度過大，致仍與
    聯結車車頭左側及左前車框等部分發生碰觸，因而肇事，殆
    可認定。而本件車禍之發生，係肇因於史忠仁所駕駛之水泥
    車圓筒車身向左側傾斜，越至被告遵行車道內，以致肇事，
    既如前述，則被告就本件交通事故之發生，自無任何過失可
    言。再本件交通事故，經先後送請臺灣省高屏澎區車輛行車
    事故鑑定委員會、臺灣省行車事故覆議鑑定委員會及中央警
    察大學鑑定結果，亦均認史忠仁應負完全之肇事責任，被告
    並無肇事因素，分別有臺灣省高屏澎區車輛行車事故鑑定委
    員會96年7 月6 日高屏澎鑑字第960422號鑑定意見書、臺灣
    省行車事故覆議鑑定委員會96年8 月20日府覆議字第096620
    2554號函，及中央警察大學97年11月20日校鑑科字第097000
    5636號函暨鑑定書存卷可參（依次見偵卷第18至19頁、第43
    頁，原審卷第192 至214 頁），益證就本件交通事故之發生
    ，被告之駕駛行為並無任何過失。
  (四)至證人劉志賢雖於偵查中結證稱：我當時駕駛另1 輛水泥車
    ，停在肇事地點後方的小巷子裡洗車，我站在水泥車洗車臺
    上，離地面約4 公尺高，死者的車子從我面前開過去還跟我
    打招呼，我看見2 臺車都很快，都超過時速40公里，並互相
    閃避對方的車子，但來不及閃避，被告的車頭撞到死者車子
    的車肚，死者的車子就翻覆等語（見偵卷第47至48頁）。惟
    其嗣於原審審理時則結證稱：我當時超載，為了要躲避警察
    ，在對向的小巷子洗車，我站立的位置如照片卷編號25-3所
    示，從我站立的位置，被告車輛行駛在靠近我的方向，死者
    車輛行駛在離我較遠的車道，我無法看到2 車行駛車道的位
    置，當時我背對著死者，死者按喇叭，我就轉身過去看後面
    的車牌號碼，死者剛好轉彎，我知道是誰時，被告的車子就
    下來，不到5 秒鐘就發生車禍，我在偵查時沒有說被告車速
    多少，但是被告下來的車速很快，因為死者轉彎過去，我沒
    有很明確看到相撞的情形，我只有看到撞擊後被告車頭彈開
    的剎那，我在偵查中陳述被告的車頭撞到死者車子的車肚，
    意思是被告曳引車的車斗勾到死者水泥車的車身等語（見原
    審卷第75至77頁）。核其就肇事2 車當時之車速為何？又其
    是否親眼目睹2 車肇事經過，前後所述明顯歧異。參以證人
    劉志賢前揭所述其所站立之位置，應僅看得見距離地面310
    公分之景像，而水泥車護欄高度為125 公分，從地面到圓筒
    車身螺絲圈上緣高度為226 公分，均未達證人站立位置所得
    見之高度，此業經原審履勘現場屬實，並製有履勘筆錄存卷
    可稽（見原審卷第155 頁），是證人劉志賢於偵查中陳稱：
    伊見到曳引車車頭撞到水泥車車肚，水泥車才翻覆等語，應
    係悖諸事實，自難憑採。
  (五)另證人劉志賢雖於原審又證稱：當天警察到場時，聯結車之
    車尾與水泥車的車頭是相連的，是為了急救被害人，所以才
    拉開聯結車的車尾，2 車才會距離30至50公分等語（見原審
    卷第78頁）。然證人劉志賢就肇事2 車當時之車速為何？又
    其是否親眼目睹2 車肇事經過，前後所述明顯歧異，而可認
    其於偵查中陳稱：伊見到曳引車車頭撞到水泥車車肚，水泥
    車才翻覆等語，應係悖諸事實，前已述及，則證人劉志賢此
    部分證述之憑信性為何，實亦堪存疑。況且，被告與史忠仁
    各自駕駛之聯結車與水泥車肇事後，聯結車車身左前輪距分
    向限制線1.0 公尺，左後輪距分向限制線則為1.6 公尺，業
    經述明如上，縱扣除證人劉志賢所稱之30至50公分之距離，
    被告所駕駛之聯結車亦無超越分向限制線之可能，是證人劉
    志賢上揭所言，誠亦與客觀之現場跡證不符，自無足憑採。
  (六)再被告並未考領聯結車普通或職業駕駛執照，前雖述及，惟
    是否無適當之駕駛執照即行駕車，乃屬應否予以行政處罰之
    事項，尚與駕駛人是否具備適當之駕駛能力，並無關聯，是
    雖被告於未考領適當駕駛執照之情形下，即駕駛前開聯結車
    ，亦無從遽為其必不具適當之駕駛能力，復進而為其就本件
    交通事故之發生，必有過失之認定。
  (七)綜上，本件被告雖未考領適當之駕駛執照，惟其就本件交通
    事故之發生既無任何可歸責之過失，則自難繩之以刑法之過
    失致死罪責。此外，本院復查無其他積極證據，足以證明被
    告確有過失致死之犯行，犯罪自屬不能證明，依諸前揭刑事
    訴訟法第301 條第1 項之規定，自應為其無罪之諭知。
六、原審因而為被告無罪之判決，核無不合。檢察官上訴意旨仍
    執前開情詞指摘原判決不當，為無理由，應予駁回。
七、檢察官固聲請將本件交通事故再送國立交通大學鑑定肇事責
    任，惟本件交通事故之肇事因素既經本院認明如上；另檢察
    官及原審分別將本件事故送請臺灣省高屏澎區車輛行車事故
    鑑定委員會、臺灣省車輛行車事故覆議鑑定委員會，及中央
    警察大學鑑定結果，亦同本院前開認定結論，前亦述及，則
    本件肇事責任自業已臻明確，而無再予鑑定之必要，附此敘
    明。
據上論結，應依刑事訴訟法第368 條，判決如主文。
本案經檢察官張金塗到庭執行職務。
中    華    民    國    98    年    3     月    18    日
                  刑事第一庭    審判長法  官  翁慶珍
                                      法  官  莊崑山
                                      法  官  徐美麗
以上正本證明與原本無異。
不得上訴。
中    華    民    國    98    年    3     月    18    日
                                      書記官  賴梅琴


司法院資訊處製作；財團法人民間司法改革基金會備份。
